---
title: "Modelos Lineares Generalizados Mistos"
author: "Jeanne Franco"
format: html
editor: visual
date: 17/04/2025
categories: [Códigos, Modelos Lineares Generalizados Mistos, GLMM]
lang: pt
toc: true
---

## GLMM: Modelos Lineares Generalizados Mistos em R

### Conceitos

1.  O que é GLMM?

GLMM combina duas abordagens poderosas:

-   GLM (Modelos Lineares Generalizados): Extensão de modelos lineares para respostas não-normais (binárias, Poisson, etc.). Isso ocorre quando as variáveis resposta não seguem a distribuição normal, muitas vezes essas variáveis podem representar dados de contagem, dados binários, porcentagens, etc., seguindo, portanto, outras distribuições.

-   Efeitos aleatórios: Incorpora variação hierárquica ou agrupamento nos dados (ex.: medidas repetidas, dados aninhados). Esses efeitos aleatórios são incluídos quando os grupos apresentam dependência entre as observações dentre de um mesmo grupo, por exemplo, medidas do crescimento de plantas ao longo do tempo em uma mesma planta, ou quando cada sujeito em um grupo avaliado apresenta diferentes características, por exemplo, alunos de uma escola, parcelas em um experimento de floresta, pacientes de um hospital, etc.

2.  Considerado isso, quando devemos usar a análise GLMM?

-   Quando seus dados têm estrutura hierárquica (ex.: alunos em escolas, repetições no tempo).

-   Quando a variável resposta não é contínua/normal (ex.: contagens, proporções, binária).

3.  Como saber o nível de similaridade dentro do grupo:

Use o ICC (Coeficiente de Correlação Intraclasse) do pacote `performance` para medir a similaridade dentro dos grupos. Valores próximos de 1 indicam forte hierarquia. Veja o código abaixo de como fazer isso:

``` r
performance::icc(modelo_glmm)
```

### Exemplo prático no R

Como exemplo, vamos utilizar o conjunto de dados `sleepstudy` presente em um pacote do R. Esses dados tratam de um teste de cognição, do tempo médio de reação (em milissegundos) para indivíduos em um estudo de privação do sono.

O conjunto de dados `sleepstudy` apresenta 180 observações e as seguintes 3 variáveis:

1.  Reaction: tempo médio de reação (ms);

2.  Days: número de dias de privação de sono;

3.  Subject: número do indivíduo em que as observações foram feitas.

Agora, vamos a prática no R:

#### **Passo 1: Carregar pacote da análise GLMM e conjunto de dados**

```{r, message=FALSE, warning=FALSE}
# Pacotes

library(lme4)      # Para GLMM
library(ggplot2)   # Para gráficos

# Dados

data("sleepstudy")
head(sleepstudy)
```

#### **Passo 2: análise exploratória dos dados**

```{r, message=FALSE, warning=FALSE}
ggplot(sleepstudy, aes(x = Days, y = Reaction, color = Subject)) +
  geom_point() +
  geom_smooth(method = "lm", se = FALSE) +
  theme_minimal() +
  labs(title = "Tempo de Reação por Dia (por Sujeito)",
       x = "Dias de Privação de Sono", y = "Tempo de Reação (ms)")
```

**Observação**: Há variação entre indivíduos (*efeito aleatório*), mas um padrão geral de aumento do tempo de reação com mais dias de privação (*efeito fixo*).

**Passo 3: executar ajuste do modelo GLMM**

Suponha que **`Reaction`** siga uma distribuição Gamma (para ilustrar GLMM não-normal). Usaremos:

-   **Efeito fixo**: **`Days`** (dias de privação).

-   **Efeito aleatório**: Intercepto por **`Subject`** (variação individual).

```{r, message=FALSE, warning=FALSE}
modelo_glmm <- glmer(Reaction ~ Days + (1 | Subject),
                     family = Gamma(link = "log"),
                     data = sleepstudy)

# Resumo do modelo

summary(modelo_glmm)
```

**Interpretação da tabela:**

-   **Efeito fixo (`Days`)**: Coeficiente positivo indica aumento no tempo de reação com mais dias (valor de *p* significativo).

-   **Efeito aleatório (`Subject`)**: Variância do intercepto mostra diferenças entre indivíduos.

#### **Passo 4: Visualizar Previsões**

```{r, message=FALSE, warning=FALSE}
sleepstudy$pred <- predict(modelo_glmm, type = "response")

ggplot(sleepstudy, aes(x = Days, y = Reaction)) +
  geom_point(aes(color = Subject)) +
  geom_line(aes(y = pred, group = Subject), size = 0.8) +
  theme_minimal() +
  labs(title = "Ajuste do GLMM (Distribuição Gamma)",
       x = "Dias", y = "Tempo de Reação") 
```

### **Dicas Extras**

-   **Checagem do Modelo**: Use **`DHARMa`** para diagnósticos de resíduos.

-   **Outros Distribuições**: Troque **`Gamma`** por **`poisson`** ou **`binomial`** conforme seus dados. Dados inteiros como os de contagem costumam apresentar distribuição do tipo poisson e dados binários apresentam distribuição do tipo binomial.

### Diagnósticos do modelo com `DHARMa`

```{r, message=FALSE, warning=FALSE}
library(DHARMa)

simulacoes <- simulateResiduals(modelo_glmm, n = 1000)  # Simula 1000 conjuntos de dados
plot(simulacoes)  # Gera 4 gráficos de diagnóstico
```

Como verificado no diagnóstico, o modelo não se ajustou bem aos dados `sleepstudy`, portanto, devemos adequar o modelo para uma análise mais confiável.\
\
Como é possível que o efeito de dias `Days` varie entre indivíduos, então podemos adicionar uma variação aleatória. Também vamos utilizar a função alternativa `glmmTMB`.

O **`glmmTMB`** é um pacote do R que surgiu como uma alternativa mais flexível e robusta ao **`lme4`** para ajustar **GLMMs** (Modelos Lineares Generalizados Mistos).

Enquanto **`lme4`** suporta apenas algumas distribuições (Gaussiana, Binomial, Poisson), o **`glmmTMB`** inclui opções como:

-   **Beta**: Para proporções contínuas (ex.: 0 \< y \< 1).

-   **Tweedie**: Para dados contínuos com excesso de zeros.

-   **Nbinom2** (Binomial Negativa): Para contagens superdispersas.

-   **Gamma**, **Log-Normal**, etc.

```{r, message=FALSE, warning=FALSE}

# Carregar pacote glmmTMB

library(glmmTMB)
modelo_glmmTMB <- glmmTMB(Reaction ~ Days + (1 + Days | Subject), 
                        family = gaussian(), 
                        data = sleepstudy)

# Diagnóstico final

simulacoes_final <- simulateResiduals(modelo_glmmTMB)
plot(simulacoes_final)

# Resumo do modelo

summary(modelo_glmmTMB)
```

Agora, verificamos um bom ajuste do modelo, usando dias e indivíduos como variáveis aleatórias.

#### **Visualizando predições com o modelo ajustado**

```{r, message=FALSE, warning=FALSE}

sleepstudy$pred1 <- predict(modelo_glmmTMB, type = "response")

ggplot(sleepstudy, aes(x = Days, y = Reaction, color = Subject)) +
  geom_point(aes(color = Subject), size = 2.2) +
  geom_line(aes(y = pred1, group = Subject), size = 0.8) +
  theme_minimal() +
  labs(title = "Ajuste do GLMM (Distribuição Gaussiana)",
       x = "Dias", y = "Tempo de Reação") 
```

### Conclusão

GLMM é essencial para dados com estrutura complexa e não-normais. No exemplo, modelamos a relação entre privação de sono e tempo de reação, considerando diferenças individuais.
