---
title: "ANOVA Two-Way"
author: "Jeanne Franco"
format: html
editor: visual
date: 04/25/2025
categories: [Códigos, ANOVA, estatística]
lang: pt
toc: true
---

## ANOVA Two-Way no R: Introdução e Exemplo Prático

#### **O que é ANOVA Two-Way?**

A **ANOVA de dois fatores (two-way ANOVA)** é uma técnica estatística usada para analisar os efeitos de **dois fatores categóricos** (variáveis independentes) sobre uma **variável contínua** (variável dependente). Além disso, ela permite verificar se existe **interação** entre os dois fatores.

#### **Hipóteses da ANOVA Two-Way**

1.  [**Efeito do Fator A:**]{.underline}

H₀: Não há diferença entre os grupos do Fator A.

H₁: Pelo menos um grupo do Fator A difere dos outros.

2.  [**Efeito do Fator B:**]{.underline}

H₀: Não há diferença entre os grupos do Fator B.

H₁: Pelo menos um grupo do Fator B difere dos outros.

3.  [**Interação entre Fator A e Fator B:**]{.underline}

H₀: Não há interação entre os fatores.

H₁: Existe interação entre os fatores.

#### **Exemplo prático no R**

Vamos usar o conjunto de dados **`ToothGrowth`**, que já vem com o R. Ele contém informações sobre o crescimento de dentes de 60 porquinhos-da-índia em função de dois fatores:

-   `supp` (suplemento: VC = vitamina C, OJ = suco de laranja).

-   `dose` (dose de vitamina C: 0.5, 1, 2 mg/dia).

-   `len` (comprimento dos odontoblastos (células responsáveis pelo crescimento dos dentes)

**Passo 1: Carregar os pacotes, o conjunto de dados `ToothGrowth` e explorar**

```{r, warning=FALSE, message=FALSE}
# Carregar pacote

library(ggplot2) # Gráficos
library(tidyverse) # Estrutura dos dados

# Carregar dados

data("ToothGrowth")
head(ToothGrowth)

# Resumo estatístico

summary(ToothGrowth)

# Verificar estrutura

glimpse(ToothGrowth)
```

**Passo 2: Visualizar os dados**

Vamos usar o **`ggplot2`** para criar um boxplot e ver a distribuição:

```{r warning=FALSE, message=FALSE}
ggplot(ToothGrowth, aes(x = factor(dose), 
                        y = len, fill = supp)) +
  geom_boxplot(width = 0.5) +
  labs(title = "Crescimento dos Dentes por Dose e Suplemento",
       x = "Dose (mg/dia)", y = "Comprimento do odontoblastos") +
  scale_fill_manual(values = c("#6E0902", "#2E3F62"),
                    name = "Suplemento",
                    breaks = c("OJ", "VC"),
                    labels = c("Suco de laranja", "Vitamina C")) +
  theme(plot.background = element_rect(fill = "gray85"),
        panel.background = element_rect(fill = "gray85"),
        legend.background = element_rect(fill = "gray85"))
```

**Passo 3: Pressupostos da ANOVA Two-Way**

Antes de interpretar a ANOVA two-way, **sempre verifique os pressupostos**. No exemplo do **`ToothGrowth`**, se os resíduos forem normais e as variâncias homogêneas, a análise é válida. Caso contrário, considere transformações ou métodos alternativos.

1.  **Normalidade dos resíduos**:

    -   Os resíduos do modelo devem seguir uma distribuição normal.

    -   Verificação: Teste de Shapiro-Wilk ou gráficos Q-Q.

2.  **Homogeneidade das variâncias (homocedasticidade)**:

    -   As variâncias dos grupos devem ser aproximadamente iguais.

    -   Verificação: Teste de Levene ou Bartlett.

3.  **Independência das observações**:

    -   As amostras devem ser independentes (geralmente garantido pelo desenho experimental).

    **Exemplo de Código Completo com Verificação de Pressupostos**

```{r warning=FALSE, message=FALSE}
# Passo 1: ANOVA Two-Way

modelo_anova <- aov(len ~ supp * factor(dose), data = ToothGrowth)

summary(modelo_anova)

# Passo 2: Verificar normalidade

shapiro.test(residuals(modelo_anova))
qqnorm(residuals(modelo_anova))
qqline(residuals(modelo_anova), col = "red")

# Passo 3: Verificar homogeneidade de variâncias

library(car)

leveneTest(len ~ supp * factor(dose), data = ToothGrowth)
```

**O que fazer se os pressupostos não forem atendidos?**

1.  Se não houver normalidade:

    -   Transformar a variável dependente (log, sqrt).

    -   Usar um teste não paramétrico (ex: Teste de Kruskal-Wallis para dois fatores).

2.  Se não houver homogeneidade de variâncias:

    -   Usar correções como ANOVA com ajuste de Welch (oneway.test()).
    -   Aplicar transformações nos dados.

**Passo 4: Realizar a ANOVA Two-Way**

Usaremos a função **`aov()`**:

```{r warning=FALSE, message=FALSE}
# Ajustar o modelo ANOVA

modelo_anova <- aov(len ~ supp * factor(dose), data = ToothGrowth)

# Ver os resultados

summary(modelo_anova)
```

**Passo 5: Teste Post-Hoc (se necessário)**

Se a ANOVA for significativa, podemos usar o **Tukey HSD** para comparações múltiplas:

```{r warning=FALSE, message=FALSE}
TukeyHSD(modelo_anova)
```

**Interpretação dos Resultados**

Como observado nos valores de *p* ANOVA two-way e no gráfico, ocorreu efeito significativo tanto do suplemento **`supp`** como efeito da dose **`dose`** e das suas interações **`supp:factor(dose)`**.
