---
title: "ANOVA Two-Way"
author: "Jeanne Franco"
format: html
editor: visual
date: 04/25/2025
categories: [Códigos, ANOVA, estatística]
lang: pt
toc: true
---

## ANOVA Two-Way no R: Introdução e Exemplo Prático

#### **O que é ANOVA Two-Way?**

A **ANOVA de dois fatores (two-way ANOVA)** é uma técnica estatística usada para analisar os efeitos de **dois fatores categóricos** (variáveis independentes) sobre uma **variável contínua** (variável dependente). Além disso, ela permite verificar se existe **interação** entre os dois fatores.

#### **Hipóteses da ANOVA Two-Way**

1.  [**Efeito do Fator A:**]{.underline}

H₀: Não há diferença entre os grupos do Fator A.

H₁: Pelo menos um grupo do Fator A difere dos outros.

2.  [**Efeito do Fator B:**]{.underline}

H₀: Não há diferença entre os grupos do Fator B.

H₁: Pelo menos um grupo do Fator B difere dos outros.

3.  [**Interação entre Fator A e Fator B:**]{.underline}

H₀: Não há interação entre os fatores.

H₁: Existe interação entre os fatores.

#### **Exemplo prático no R**

Vamos usar o conjunto de dados **`ToothGrowth`**, que já vem com o R. Ele contém informações sobre o crescimento de dentes de 60 porquinhos-da-índia em função de dois fatores:

-   `supp` (suplemento: VC = vitamina C, OJ = suco de laranja).

-   `dose` (dose de vitamina C: 0.5, 1, 2 mg/dia).

-   `len` (comprimento dos odontoblastos (células responsáveis ​​pelo crescimento dos dentes)

**Passo 1: Carregar o pacote de gráficos `ggplot2`, o conjunto de dados `ToothGrowth` e explorar**

```{r, warning=FALSE, message=FALSE}
# Carregar pacote

library(ggplot2)

# Carregar dados

data("ToothGrowth")
head(ToothGrowth)

# Resumo estatístico

summary(ToothGrowth)

# Verificar estrutura

glimpse(ToothGrowth)
```

**Passo 2: Visualizar os dados**

Vamos usar o **`ggplot2`** para criar um boxplot e ver a distribuição:

```{r warning=FALSE, message=FALSE}
ggplot(ToothGrowth, aes(x = factor(dose), 
                        y = len, fill = supp)) +
  geom_boxplot() +
  labs(title = "Crescimento dos Dentes por Dose e Suplemento",
       x = "Dose (mg/dia)", y = "Comprimento do Dente") +
  scale_fill_manual(values = c("#6E0902", "#2E3F62"),
                    name = "Suplemento")
  theme_minimal()
```
