---
title: "ANOVA One-Way"
author: "Jeanne Franco"
format: html
editor: visual
date: 04/23/2025
categories: [Códigos, ANOVA, estatística]
lang: pt
toc: true
---

## Introdução

#### **O que é ANOVA One-Way?**

A ANOVA (Análise de Variância) de uma via é um teste estatístico utilizado para comparar as médias de três ou mais grupos independentes, determinando se há evidências de que pelo menos uma das médias difere significativamente das demais. É uma extensão do teste t para amostras independentes.

#### **Definição das hipóteses do estudo**

1.  H0: as médias de todos os grupos são iguais;

2.  H1: pelo menos uma média é diferente.

#### **Pressupostos da ANOVA One-Way**

1.  Normalidade dos resíduos.

2.  Homogeneidade de variâncias (homocedasticidade).

3.  Independência das observações.

## Exemplo prático com o dataset PlantGrowth

**Antes de realizar o teste da ANOVA One-Way, vamos fazer algumas análises descritivas para visualizar o conjunto de dados, os valores das estatísticas de resumo, a estrutura dos dados para entender quais variáveis numéricas e fatoriais e um gráfico para avaliar os grupos de estudo.**

```{r, message=FALSE, warning=FALSE}
# Carregar pacotes

library(tidyverse) # Manipulação e visualização de dados

# Carregar dados

data(PlantGrowth)
head(PlantGrowth)

# Resumo estatístico

summary(PlantGrowth)

# Visualizar estrutura

glimpse(PlantGrowth)

# Visualização 

ggplot(PlantGrowth, aes(x = group, 
                        y = weight, 
                        fill = group)) +
  geom_boxplot() +
  scale_fill_manual(values = c("lightgreen", 
                               "salmon", 
                               "lightblue"),
                    name = "Grupos",
                    breaks = c("ctrl", "trt1", "trt2"),
                    labels = c("Controle", "Tratamento 1", "Tratamento 2")) +
  scale_x_discrete(labels = c("Controle", "Tratamento 1", "Tratamento 2")) +
  labs(x = "Grupo de Tratamento",
       y = "Peso (g)",
       title = "Peso das Plantas por Grupo") +
  theme_light() +
  theme(plot.background = element_rect(fill = "gray85"),
        panel.background = element_rect(fill = "gray85"),
        legend.background = element_rect(fill = "gray85"))

```

## Verificando pressupostos

1.  Normalidade (teste de Shapiro-Wilk por grupo):

```{r, warning=FALSE, message=FALSE}
tapply(PlantGrowth$weight, PlantGrowth$group, shapiro.test)
```

2\. Homogeneidade de Variâncias (teste de Levene):

```{r warning=FALSE, message=FALSE}
car::leveneTest(weight ~ group, data = PlantGrowth)
```

Você também pode verificar a homogeneidade das variâncias usando o teste de Bartlett:

```{r warning=FALSE, message=FALSE}
bartlett.test(weight ~ group, data = PlantGrowth)
```

## Realizando o teste da ANOVA One-Way

Primeiro, é necessário criar um modelo da anova usando a função `aov()` do teste. Depois, verificar os valores do teste estatístico usando a função `summary()`.

```{r warning=FALSE, message=FALSE}
# Criando o modelo:

modelo_anova <- aov(weight ~ group, data = PlantGrowth)

# Resumo do teste:

summary(modelo_anova)
```

#### **Teste Post-Hoc (se a ANOVA for significativa)**

Esse teste é usado para verificar diferenças estatísticas entre os grupos par a par.

```{r warning=FALSE, message=FALSE}
TukeyHSD(modelo_anova)
```

Também é possível realizar o teste das diferenças par a par entre os grupos usando o pacote `emmeans`.

```{r warning=FALSE, message=FALSE}
emmeans::emmeans(modelo_anova, pairwise ~ group)
```
