---
title: "Modelagem de Equações Estruturais"
author: "Jeanne Franco"
format: html
editor: visual
date: 09/04/2013
---

# Equações Estruturais em R: Conceitos e Aplicações Práticas

As Equações Estruturais são uma técnica estatística avançada usada para modelar relações complexas entre variáveis observadas e latentes. Elas combinam aspectos da análise fatorial e da regressão múltipla, permitindo que pesquisadores testem hipóteses sobre relações causais entre variáveis.

Neste post, vamos explorar como implementar modelos de equações estruturais em R usando o pacote `lavaan`. Além disso, vamos interpretar os resultados de um exemplo prático.

## O que são Equações Estruturais?

Equações estruturais são modelos que permitem analisar relações entre variáveis observadas (medidas diretamente como dados de altura, idade, peso, gênero, etc.) e variáveis latentes (não observadas diretamente, mas inferidas a partir de variáveis observadas como felicidade, ansiedade, depressão que podem ser inferidas a partir de informações como níveis de cortisol, interação social, consultas a psicólogos, etc.). Esses modelos são úteis em áreas como psicologia, ciências sociais e marketing, onde muitas vezes trabalhamos com conceitos abstratos (como "satisfação do cliente" ou "inteligência emocional") que não podem ser medidos diretamente.

Um modelo de equações estruturais é composto por duas partes principais:

1.  **Modelo de Medida**: Relaciona as variáveis observadas às variáveis latentes.

2.  **Modelo Estrutural**: Define as relações entre as variáveis latentes.

## Exemplo Prático: Modelando Satisfação do Cliente

Vamos supor que queremos modelar a **satisfação do cliente** com base em duas variáveis latentes:

1.  **Qualidade do Produto**: Medida por três variáveis observadas (qualidade1, qualidade2, qualidade3).

2.  **Atendimento ao Cliente**: Medida por três variáveis observadas (atendimento1, atendimento2, atendimento3).

A satisfação do cliente será nossa variável latente dependente, que será influenciada pela qualidade do produto e pelo atendimento ao cliente.

### Passo 1: Instalar e Carregar o Pacote `lavaan`

Primeiro, instale e carregue o pacote `lavaan`, que é amplamente utilizado para modelagem de equações estruturais em R.

```{r}
# Instalar o pacote lavaan (se ainda não estiver instalado)
install.packages("lavaan")

# Carregar o pacote
library(lavaan)
```

### Passo 2: Criar o Modelo

Vamos definir o modelo de equações estruturais. No `lavaan`, usamos uma sintaxe específica para especificar as relações entre as variáveis.

```{r}
# Definir o modelo
modelo <- '
  # Modelo de Medida
  Qualidade =~ qualidade1 + qualidade2 + qualidade3
  Atendimento =~ atendimento1 + atendimento2 + atendimento3

  # Modelo Estrutural
  Satisfacao ~ Qualidade + Atendimento
'
```
