---
title: "Integrando Python ao R"
author: "Jeanne Franco"
format: html 
# format: pdf
date: 04/30/25
categories: [Python, R, RStudio]
lang: pt
toc: true
---

# Como Utilizar o Python no R?

### Introdução

O R apresenta diversas vantagens e é eficiente para análises estatísticas e visualização de dados. Em contrapartida, o Python é poderoso para programação geral e machine learning. Mas sabia que é possível usar os dois juntos no mesmo projeto? Nesta postagem, vamos explorar como integrar Python no R usando o pacote reticulate.

### Instalando e Configurando o reticulate

O primeiro passo é instalar o pacote reticulate no R usando o seguinte código na IDE do RStudio e em um arquivo da linguagem R:

```{r warning=FALSE, message=FALSE}
#install.packages("reticulate")
library(reticulate)
```

### [Exemplo 1]{.underline}: Executando Código Python no R

Usando `py_run_string()`:

```{r warning=FALSE, message=FALSE}
# Executando um script Python simples

py_run_string("
x = 10
y = 20
z = x + y
print(z)
")
```
